【裁判字號】    90,上,280
【裁判日期】    920528
【裁判案由】    損害賠償
【裁判全文】
臺灣高等法院臺中分院民事判決  九十年度上字第二八○號
      上  訴  人  戊○○
      上  訴  人  甲○○
      被  上訴人  丙○○
右當事人間損害賠償事件，上訴人對於中華民國九十年四月十八日臺灣臺中地方法院
八十九年度訴字第二八二二號第一審判決提起上訴，本院判決如左：
      主      文
上訴駁回。
第二審訴訟費用由上訴人甲○○負擔五分之四，餘由上訴人戊○○負擔。
      事實及理由
一、按訴狀送達後，原告不得將原訴變更或追加他訴。但請求之基礎事實同一或不甚
    礙被告之防禦及訴訟之終結者，不在此限，民事訴訟法第二百五十五條第二款、
    第七款定有明文。查本件上訴人於原審起訴時，原僅以民法第一百八十四條侵權
    行為之規定，請求被上訴人賠償損害。嗣上訴人於原審審理中，另追加訴訟標的
    ，依民事訴訟法第五百三十一條規定，請求被上訴人賠償因假扣押所受之損害，
    因與上開侵權行為請求之基礎事實同一，依前開法條說明，原審予以准許，核無
    不合，核先敘明。
二、本件上訴人於原審起訴主張：訴外人鐘明和原對林歲雄、林羅美佐夫婦二人有六
    百零二萬元之借款債權，於八十五年四月間，因林歲雄夫婦無力清償該借款，乃
    出售林歲雄所有之系爭房地予鐘明和，以清償該借款，並已辦理所有權移轉登記
    。詎被上訴人竟以林羅美佐曾借款，借款時林羅美佐持林歲雄所有之系爭房地之
    土地及建築改良物所有權狀供作借款擔保為由，而認上訴人二人、鐘明和及林歲
    雄夫婦應屬共謀，推由林歲雄夫婦以上開所有權狀遺失為由申請補發，再以取得
    之補發新權狀辦理所有權移轉手續，上訴人顯涉有共同偽造文書等罪嫌，乃向台
    灣台中地方法院檢察署訴請偵辦，且在一審訴訟程序中，復對上訴人二人提起損
    害賠償之附帶民事訴訟，並聲請對上訴人之財產為假扣押，然上開刑事部分業經
    台灣高等法院台中分院改判上訴人無罪，民事部分亦經台灣高等法院台中分院民
    事庭駁回被上訴人上訴確定在案，則被上訴人聲請假扣押上訴人之財產係屬侵權
    行為無疑，被上訴人在無任何證據足以證明上訴人有不法行為情形下，主張上訴
    人與林歲雄夫婦共謀偽造文書侵害伊債權，並聲請對上訴人之財產假扣押查封，
    致上訴人鍾明泰為撤銷該假扣押而受有新台幣（以下同）七十八萬六千三百一十
    六元之損害、上訴人甲○○因該假扣押而受有財產交易損失三百四十萬元，為此
    依民法第一百八十四條第一項侵權行為規定（於起訴後追加並依民事訴訟法第五
    百三十一條撤銷假扣押時債權人之賠償責任法律關係），求為命被上訴人應給付
    上訴人戊○○七十八萬六千三百一十六元、給付上訴人甲○○三百四十萬元，及
    各自之法定遲延利息之判決。
三、被上訴人則以：伊雖對上訴人之財產聲請假扣押，然係在確認上訴人二人與訴外
    人鐘明和因共同偽造文書經檢察官起訴後，始於八十七年二月二日向法院聲請，
    並提供擔保查封上訴人之財產，聲請假扣押當時並無錯誤，且經刑事第一審判決
    有罪在案，何能以事後刑事第二審判決撤銷原審有罪判決之事由，否定被上訴人
    聲請假扣押之正當性，又上訴人在偵查中自承已知悉訴外人林歲雄之上開所有權
    狀已交付被上訴人保管，供清償借款之擔保，上訴人既明知訴外人林歲雄之上開
    所有權狀並未遺失，竟與訴外人林歲雄夫婦共謀謊稱遺失而申請補發，顯已觸犯
    共同偽造文書之罪，益證被上訴人提出刑事告訴，且在第一審刑事程序中提起附
    帶民事訴訟，而聲請對上訴人之財產為假扣押於法並無不合，伊查封上訴人之財
    產並無故意或過失；雖上訴人二人嗣經台灣高等法院台中分院改判無罪，仍不能
    認定被上訴人係故意或過失侵害上訴人二人之權利，伊等無須負損害賠償之責，
    上訴人請求侵權行為損害賠償之時效已消滅；而上訴人所稱乙○○○開立面額新
    台幣二百萬元支票向甲○○買受房地之簽約金，在雙方解除契約後，支票應即退
    還乙○○○，始符情理。惟該支票竟交由上訴人鍾明泰之弟媳丁○○提示兌現，
    足證明乙○○○與甲○○所訂不動產買賣契約書虛偽不實。雖證人丁○○稱伊將
    佳妮女子美容院讓渡給乙○○○二百二十萬元，乙○○○開一張二百萬元支票給
    伊云云，然乙○○○原為經營路邊攤，對美容業又為外行，更無資力承受經營美
    容院，而向台中縣政府及台中市政府查復，均無丁○○或乙○○○經營佳妮女子
    美容院之營利事業登記，尤足證明丁○○之證言虛偽不實。在在均足證明乙○○
    ○與甲○○所訂不動產買賣契約書為臨訟前虛偽制作。上訴人主張賠償乙○○○
    三十萬元違約金及嗣後再度出賣損失價差三百十萬元云云，均屬虛構，上訴人之
    主張及陳述均非實在等語，資為辯解。
四、上訴人主張被上訴人對其二人及訴外人鐘明和提出偽造文書之告訴，經臺灣臺中
    地方法院檢察署檢察官起訴後，在一審刑事審判程序中，附帶對上訴人提起損害
    賠償之民事訴訟，並聲請法院對上訴人二人之財產為假扣押，刑事部分業經判決
    上訴人無罪確定，民事部分亦經本院民事庭駁回被上訴人之上訴確定，又被上訴
    人所為上開假扣押，亦經被上訴人於八十九年十月三日聲請法院裁定撤銷之事實
    ，業據提出台灣台中地方法院檢察署檢察官八十五年度偵續字第一七○號、八十
    六年度偵字第六二九○號起訴書、刑事附帶民事訴訟起訴狀、台灣台中地方法院
    八十六年度易字第六○一二號刑事判決、本院八十七年度上易字第二一三○號刑
    事判決、台灣台中地方法院八十七年度重訴字第四一九號民事判決、本院八十九
    年度上字第九十六號民事判決、撤銷假扣押裁定等影本各一份為證，且為被上訴
    人所不爭執，並經原審調取該院八十九年度裁全聲丑字第七七八號、八十七年度
    裁全字第四三二號卷宗核閱屬實，自堪信為真實。
五、上訴人另主張因被上訴人之聲請假扣押行為，其侵權行為，致使上訴人甲○○受
    有三百四十萬元、上訴人戊○○受有七十八萬六千三百一十六元之損害，然為被
    上訴人否認，並以前詞置辯，經查：
    (一)按民法第一百九十七條第一項規定：「因侵權行為所生之損害賠償請求權，自
      請求權人知有損害及賠償義務人時起，二年間不行使而消滅」。所謂知有損害
      及賠償義務人之知，係指明知而言。如當事人間就知之時間有所爭執，應由賠
      償義務人就請求權人知悉在前之事實，負舉證責任（最高法院七十二年臺上字
      第一四二八號判例參照）。亦即被害人必須明知加害人之行為為侵權行為者，
      被害人之請求權時效方有開始進行之可能。本件被上訴人雖於八十七年三月四
      日聲請假扣押，查封上訴人之財產，且上訴人係於八十九年八月二十四日始起
      訴，然被上訴人聲請假扣押上訴人財產之時，上訴人是否已知有損害應屬未定
      ，再者，債權人聲請假扣押時所提供擔保金，乃預為債權人本案敗訴時，債務
      人可能因假扣押而受損害之賠償而設，依聲請假扣押需提供擔保金之意旨觀之
      ，則在聲請假扣押提供擔保金對債務人之財產實施假扣押之情形，債務人應須
      待假扣押之本案判決敗訴確定時或假扣押之原因消滅後，始有明知債權人假扣
      押行為是否成立侵權行為之可能，因本件被上訴人聲請假扣押之本案判決，係
      於八十九年五月三十日始由本院為第二審判決，上訴人自無在該宣判期日前即
      已知悉因被上訴人之假扣押行為而受有損害，是被上訴人辯稱上訴人於被上訴
      人向法院聲請假扣押之時，即已知悉有所損害及賠償義務人，上訴人提起本件
      訴訟之時已逾二年之時效，該請求權時效已消滅云云，應屬無據，不足採信。
    (二)又民法第一百八十四條第一項前段規定：因故意或過失，不法侵害他人之權利
      者，負損害賠償責任。即侵權行為以故意或過失不法侵害他人之權利為成立要
      件，故主張對造應負侵權行為責任者，應就對造之故意或過失負舉證責任（最
      高法院八十二年台上字第二六七號判例意旨參照）。且所謂「不法」，指無阻
      卻違法之情形而言。行為有阻卻違法之事由存在者，自不負侵權之責任，易言
      之，權利之行使，若不違反公共利益，或以損害他人為主要目的者，縱加損害
      於他人，在未逾越正當權利行使之範圍內，亦不負侵權行為賠償責任。又假扣
      押程序係債權人就金錢請求或得易為金錢請求之請求，為保全其強制執行目的
      ，聲請法院裁定藉以保全之法定程序，苟債權人釋明確有保全之必要或提供相
      當之擔保以代釋明，經法院裁定許可命為假扣押，自屬依法令之合法行為。本
      件被上訴人以上訴人夫妻與鍾明泰之弟弟鍾明和，自八十四年九月間起，至八
      十五年四月止連續五次以鍾明和名義貸款六百零二萬元？與林歲雄、林羅美佐
      夫婦。林歲雄夫婦為擔保債務，於八十五年一月間，提供林歲雄所有坐落台中
      市○○區○○段0000－0000地號及其上建物即台中市○○○街五十六
      號二層樓房乙棟，為鍾明和設定最高限額七百二十萬元之第二順位抵押權。林
      羅美佐於八十五年二月間至四月間，另又向被上訴人借款八百四十五萬元，並
      交付上開林歲雄名義之土地所有權狀、建築改良物所有權狀正本作為借款擔保
      。嗣林歲雄夫婦於八十五年四月中旬無力償債，被上訴人乃於八十五年四月二
      十九日起至五月七日止多次前往台中市○○路鍾明泰經營之「鴻育建設股份有
      限公司」與鍾明泰、甲○○二人洽談債權分配事宜，並告以林歲雄名義之上開
      土地、建築改良物權狀正本均由其持有，且林羅美佐向其借款八百四十五萬元
      之實情。詎鍾明泰、甲○○夫婦及鍾明和均明知上開土地、建築改良物所有權
      狀正本置於丙○○處，竟與林歲雄、林羅美佐基於共同之犯意聯絡及行為分擔
      ，由林歲雄夫婦，於八十五年四月二十日以上開權狀遺失為由，委由不知情之
      代書張景泉代辦所有權狀補發事宜，致使該管公務員將此不實事項登載於職務
      上所掌之公文書，鍾明和、林歲雄又於所有權狀補發公告期間內之八十五年五
      月六日就上開土地、房屋簽訂不動產買賣契約書，約定由鍾明和以八百三十萬
      元承受該不動產，而於同年五月底取得補發新狀後，旋於同年六月三日以該不
      實之土地及建築改良物所有權狀共同完成過戶手續，上訴人二人與訴外人林歲
      雄夫婦因涉有共同偽造文書罪嫌，乃訴請檢察官偵查起訴，因上訴人之偽造文
      書犯行，已侵害被上訴人之債權，若不予以假扣押，則上訴人之財產，恐日後
      執行困難，而向台灣台中地方法院聲請對上訴人二人之財產為假扣押等情，業
      經原審法院調取該院八十七年度全字第四三二號卷宗核閱無誤，並有前揭台灣
      台中地方法院檢察署檢察官八十五年度偵續字第一七○號、八十六年度偵字第
      六二九○號起訴書可稽，是被上訴人經依法釋明假扣押之原因，復陳明願供擔
      保以補釋明，而由法院經核於法並無不合後，准其所請，則被上訴人聲請假扣
      押上訴人之財產，依前開說明，即屬依法為之。又被上訴人於假扣押之本案訴
      訟部分，雖經本院駁回被上訴人之訴確定，惟並不認為被上訴人上開假扣押之
      聲請即屬於侵權行為。通觀本件被上訴人於本案訴訟之請求，雖然敗訴，惟亦
      非毫無理由根據，上訴人概以被上訴人之本案訴訟敗訴確定為由，認上訴人確
      無權利請求賠償，而遽予推論被上訴人之假扣押行為係侵權行為，自有未洽。
      此外，上訴人復未能舉證證明被上訴人係意藉假扣押之手段，以達遂行不法侵
      害上訴人權利之目的，是上訴人依侵權行為之法律關係請求被上訴人賠償因假
      扣押所受之損害，即屬無理由，不應准許。
六、按假扣押裁定因自始不當而撤銷，或因第五百二十九條第二項及第五百三十條第
    三項之規定而撤銷者，債權人應賠償債務人因假扣押或供擔保所受之損害；又假
    扣押之裁定，債權人得聲請撤銷之，民事訴訟法第五百三十條第一項、第五百二
    十九條第一項分別定有明文。且侵權行為固以故意或過失侵害他人之權利為成立
    要件，惟關於假扣押裁定，因自始不當而撤銷，或因民事訴訟法第五百二十九條
    第二項及第五百三十條第三項之規定而撤銷者，債權人應賠償債務人因假扣押或
    供擔保所受之損害，同法第五百三十一條定有明文，故債權人所負此項賠償損害
    責任，乃本於假扣押裁定撤銷之法定事由而生，債務人賠償請求權之成立，即不
    以債權人之故意或過失為要件（最高法院五八年台上字第一四二一號判例參照）
    。是債權人依民事訴訟法第五百三十條第三項規定聲請撤銷假扣押裁定者，依同
    法第五百三十一條規定，應賠償債務人因假扣押或供擔保所受之損害。債權人所
    負此項賠償損害責任，乃本於假扣押裁定撤銷之法定事由而生，不以債權人有無
    故意或過失為要件（最高法院八九年度台上字第六七二號判決參照）。至債權人
    聲請撤銷假扣押裁定者，依上開條文之文義，似指凡依債權人之聲請而撤銷者，
    均應由債權人負損害賠償責任，然如此解釋，顯與假扣押制度在於保全強制執行
    之本旨相悖，且不符合上開規定在於防止債權人濫行假扣押，任意撤銷之立法本
    意。況債權人聲請撤銷假扣押裁定之原因不一，其本案請求或因債務人清償，抵
    銷等事由而消滅，或經本案判決認其請求權不存在等等，設若相同之原因事實，
    如由債務人聲請撤銷假扣押，僅能依民法侵權行為有關規定請求債權人賠償損害
    ，並應就債權人之故意、過失負舉證之責任；反之，如由債權人主動撤銷假扣押
    裁定，則應依上開規定負損害賠償責任，且不以債權人有故意或過失為要件，殊
    非公平。準此，民事訴訟法第五百三十一條所稱之債權人撤銷假扣押之裁定，宜
    限縮解釋為債權人顯無正當請求權而任意聲請假扣押，再予撤銷之情形始有其適
    用，至債權人因假扣押原因消滅或其他命假扣押之情事變更而主動聲請撤銷假扣
    押裁定者，應不包括在內。本件被上訴人係依據在刑事案件審理中之事實，認上
    訴人二人故意侵害其債權，乃附帶提起損害賠償訴訟，並依假扣押程序提供擔保
    聲請對上訴人財產為假扣押，嗣雖所提之附帶民事訴訟敗訴確定，而聲請撤銷假
    扣押，然與上開民事訴訟法第五百三十一條所稱假扣押裁定因自始不當而撤銷或
    有該法第五百二十九條第二項之情形不符；又被上訴人前雖以原審法院八十七年
    度裁全丑字第四三二號假扣押裁定，並聲請該院以八十七年度執全字第三八二號
    對原告之財產為假扣押執行，嗣於八十九年九月二十六日具狀聲請撤銷該假扣押
    裁定，並經原審法院於八十九年十月三日以八十九年度裁全聲丑字第七七八號裁
    定撤銷假扣押，然揆諸上揭說明，其聲請假扣押時，顯有相當理由而非無正當請
    求權而任意為之，則本件被上訴人事後聲請撤銷假扣押，因係所提起之附帶民事
    訴訟業經判決駁回確定後為之，應屬假扣押之情事變更，而主動聲請撤銷假扣押
    之情形，上訴人主張被上訴人應依民事訴訟法第五百三十一條規定，應賠償其二
    人因假扣押所受之損害云云，應屬無據。
七、從而，上訴人基於民法第一百八十四條侵權行為之法律關係及民事訴訟法第五百
    三十一條規定，請求被上訴人給付上訴人戊○○七十八萬六千三百一十六元，給
    付上訴人甲○○三百四十萬元，及均自訴狀繕本送達翌日起至清償日止，按年息
    百分之五計算之利息，均為無理由，不能准許，原審所為上訴人敗訴之判決，核
    無不合，上訴論旨指摘原判決不當，聲明求為廢棄改判，非有理由，其假執行之
    聲請失所附麗，應併予駁回。
八、本件事證已臻明確，兩造其餘攻擊防禦方法，經審酌後，核均與判決基礎無影響
    ，爰不再一一論述，附此敘明。
據上論結：本件上訴為無理由，依民事訴訟法第四百四十九條第一項、第七十八條、
第八十五條第一項但書，判決如主文。
中      華      民      國    九十二    年      五      月    二十八    日
~B1民事第一庭審判長法  官  林陳松
~B2                法  官  李寶堂
~B3                法  官  鄭金龍
右為正本係照原本作成。
如對本判決上訴，須於收受判決送達後二十日內向本院提出上訴書狀，其未表明上訴
理由者，應於提出上訴後二十日內向本院提出上訴理由書（須按他造人數附具繕本）
，並繳納送達用雙掛號郵票拾份（每份拾肆元）。
上訴時應提出委任律師或具有律師資格之人之委任狀；委任有律師資格者，另應附具
律師及格證書及釋明委任人與受任人有民事訴訟法第四百六十六條之一第一項但書或
第二項（詳附註）所定關係之釋明文書影本。
~B                書記官  林桂鳳
中      華      民      國    九十二    年      五      月     三十     日
附註：
民事訴訟法第四百六十六條之一（第一項、第二項）
對於第二審判決上訴，上訴人應委任律師為訴訟代理人。但上訴人或其法定代理人具
有律師資格者，不在此限。
上訴人之配偶、三親等內之血親、二親等內之姻親，或上訴人為法人、中央或地方機
關時，其所屬專任人員具有律師資格並經法院認為適當者，亦得為第三審訴訟代理人
。
                                                                        Ｈ


司法院資訊處製作；財團法人民間司法改革基金會備份。
